【裁判字號】    98,上訴,1901
【裁判日期】    980722
【裁判案由】    貪污治罪條例
【裁判全文】
臺灣高等法院刑事判決                98年度上訴字第1901號
上  訴  人
即  被  告  甲○○
                      號
選任辯護人  林帥孝律師（扶助律師）
上列上訴人即被告因貪污治罪條例案件，不服臺灣板橋地方法院
97年度訴字第3907號，中華民國98年1月8日第一審判決（起訴案
號：臺灣板橋地方法院檢察署97年度偵字第10076號）， 提起上
訴，本院判決如下：
    主  文
原判決撤銷。
甲○○犯藉勢勒索財物罪，累犯，處有期徒刑伍年陸月，褫奪公
權參年，所得財物新臺幣壹萬元應予追繳沒收，如全部或一部無
法追繳時，以其財產抵償之。
    事  實
一、甲○○於民國95年間因業務過失傷害案件，於96年7 月5 日
    經臺灣板橋地方法院以96年度交簡字第298號判處有期徒刑3
    月確定，嗣經減刑為有期徒刑1 月15日，於96年9月5日易科
    罰金執行完畢，詎猶不知警惕。甲○○為臺北縣政府警察局
    蘆洲分局更寮派出所警員（係畢業於89年警專特考班，96年
    8 月1 日到任臺北縣政府警察局蘆洲分局更寮派出所警員，
    於97年2 月25日調離該職），負有於轄區協助偵查犯罪、執
    行搜索、扣押、拘提及逮捕之職權，為依法令服務於國家所
    屬機關而具有法定職務權限之公務員。緣甲○○曾因與同派
    出所警員乙○○前往庚○○所承租暨經營位於臺北縣五股鄉
    ○○路○段98巷120號對面貨櫃鐵皮屋之砂石車、聯結車司機
    休息處所巡邏，知悉該處時常有人打麻將，乃於97年1 月底
    至同年2月初某日（農曆除夕前某日）獨自1人駕駛更寮派出
    所編號471 號之巡邏車赴上開地點，進入屋內發現有砂石車
    及聯結車不詳年籍司機多人正在打麻將，並無賭資，即抓起
    幾顆麻將牌轉身出門，該鐵皮屋之主人庚○○隨即跟隨在後
    ，出到屋外，甲○○憑藉其臨檢查緝賭博案件之職務上權力
    ，向庚○○訛自稱為「陳」警員，並恫稱「跟你告誡多次，
    這次是要移送法辦或是你要怎麼表示」、「沒有玩錢也可以
    移送」等語，致庚○○害怕遭移送賭博犯行，且擔心警方頻
    頻查緝巡邏，會影響其大貨車聯結車車位的出租生意，而心
    生畏懼，因而交付新台幣（下同）1 萬元予甲○○，甲○○
    收受後，復承前述藉勢勒索之犯意，命庚○○往後每年三節
    都要贈送加菜金以換取不要取締。嗣至同年2 月16日23時許
    ，更寮派出所另派警員丙○○及丁○○等員警前往上開場所
    查緝賭博，當場查獲己○○、蔡明芳、吳振元、林尚緯等人
    正在賭博（業經臺灣板橋地方法院以97年度簡字第1767號判
    決確定），庚○○乃向丙○○、丁○○等2 人表示伊在農曆
    過年前已有給付該所「陳」姓警員1 萬元，希望渠等不要取
    締等語，丙○○、丁○○聞言後向該所所長戊○○反應，並
    報請臺北縣政府警察局蘆洲分局查處，始查悉上情。
二、案經臺北縣政府警察局蘆洲分局報請臺灣板橋地方法院檢察
    署檢察官偵查起訴。
    理  由
一、證據能力部分：
  (一)被告甲○○之辯護人為被告甲○○辯稱：證人庚○○、丙○○、丁○○、戊○○、乙○○於警詢時，證人己○○於警詢
    及偵查中之證詞，及臺北縣政府警察局蘆洲分局刑事案件報
    告書，均為傳聞證據，無證據能力云云。查證人庚○○、丙○○、丁○○、戊○○、乙○○及己○○於警詢時，製作之
    筆錄，為被告以外之人於審判外之言詞陳述，依刑事訴訟法
    第159條第1項之規定，原則上並無證據能力，而檢察官並未
    釋明上開證據有傳聞證據之例外，故無證據能力。另證人己○○於偵查中之證詞，固經檢察官告以具結義務及偽證罪之
    處罰後，於明確理解偽證罪之處罰規定後，仍為證述，並以
    具結擔保其陳述之真實可信，惟其證詞係聽聞第三人即司機
    所言，為傳聞證言，檢察官亦未釋明有傳聞證據之例外情形
    ，故亦無證據能力。至於臺北縣政府警察局蘆洲分局刑事案
    件報告書為審判外之陳述，並不符傳聞之例外，是應無證據
    能力。
  (二)次按刑事訴訟法有關傳聞法則及例外規定（第159條至159
    條之5），如條文已明定得為證據者（如第159條之1第1 項
    ），或依規定原則上有證據能力（如第159條之1 第2 項）
    ，但當事人未抗辯其有例外否定證據能力情形者，即無庸就
    其如何具有證據能力而為說明。又本院認定本件事實所引用
    之被告以外之人於審判外陳述，包括人證及文書證據等，並
    無證據證明係公務員違背法定程序所取得，且檢察官、被告
    及辯護人於本院準備程序及審判期日中除就首開已排除證據
    方法有爭執外，對本院所引用之相關卷證，就證據能力均表
    示不爭執，迄至言詞辯論終結前未再聲明異議。又該等證據
    ，亦無刑事訴訟法第159條之4之顯有不可信之情況與不得作
    為證據之情形。本院審酌上開證據資料製作時之情況，尚無
    違法不當及證明力明顯過低之瑕疵，亦認為以之作為證據應
    屬適當，是依刑事訴訟法第159條至第159條之5 規定，所引
    用之前開人證及文書證據，均有證據能力。
二、訊據被告甲○○固不否認曾與警員乙○○駕駛編號471 號警
    車一同前往上址查緝賭博1次，並且負責保管編號471號警車
    鑰匙1 份，惟矢口否認有何藉勢勒索財物之犯行，辯稱：伊
    曾接獲檢舉上開貨櫃屋內有人聚賭，而與同事乙○○前往取
    締過1 次，因為未查獲賭資，所以沒有移送偵辦，但伊有對
    在場之人嚴重告誡縱使沒有賭資，也可以偵辦等語，伊不大
    確定當時庚○○有無在場，之後伊未曾再去過上開貨櫃屋，
    遑論單獨前往取締，亦未向庚○○索取金錢云云。辯護意旨
    則以：被告曾與同事乙○○前往上開貨櫃屋取締並訓斥賭客
    ，證人庚○○可能因此挾怨報復而誣陷，且僅有證人庚○○
    一人指證，並無其他補強證據，不足以證明被告犯罪云云。
    經查：
  (一)被告甲○○有駕駛編號471 號警車前往上址查緝賭博，並憑
    藉自己為警員之權勢，以不予移送偵辦為藉口，施行恫嚇，
    而向證人庚○○索取財物乙節，業經證人即本案被告庚○○
    於偵查中及原審審理時具結證述上情綦詳，其於偵查中證稱
    ：「（問：你為何要拿這1萬元給那一位自稱『陳警員』 的
    人？）因為該處貨櫃屋是拖車的司機休息室，裡面有卡拉OK
    等設備，有些司機會在裡面玩麻將、筒子賭博，自稱『陳警
    員』衝進貨櫃屋之後就把我們的麻將抓起來就往外走，我就
    跟出去，他就跟我說我已經跟他們說過很多次不要玩麻將，
    該名『陳警員』之前就來過2 次，我就跟他說是否可以送個
    加菜金給你，我們司機打麻將你就睜一隻眼閉一隻眼，他就
    不置可否就坐回編號471 號的警車裡面，他跟我說三節都要
    加菜金。」、「（問：是你主動說要送錢給他還是該名自稱
    『陳警員』主動跟你要的？）因為自稱『陳警員』的人抓了
    麻將後我追出去，他跟我說『跟你們說了很多次不要玩麻將
    ，看這一次是要移送法辦或是你要怎樣表示』，我就聽懂了
    ，所以我就回貨櫃屋拿1萬元給他。」等語（見偵查卷第45
    頁）；復於原審審理時證稱：「（問：為何會送加菜金給該
    陳姓員警？當時的情況為何？）當時我們正在玩麻將，他穿
    制服進入我們停車場的休息室內，他拿2、3隻麻將到外面去
    ，他問我們要怎麼辦，我說我們送個加菜金，看他們可不可
    以讓我們打個麻將，因為打麻將是屬於休閒活動，如果要取
    締玩麻將，司機就不想在那邊停車，不停車我們就沒有收入
    ，我又承租停車場，這樣就會賠錢，所以我們送加菜金，希
    望他不要取締」、「（問：該員警有無什麼特徵？）兩、三
    次他都是駕駛編號471 號的巡邏車過去，講話口音、腔調怪
    怪的。」、「（問：他們只拿甲○○一個人的照片還是拿很
    多張照片讓你指認？）拿很多張照片讓我指認。（問：為何
    你可以如此確定是甲○○那張？）因為我拿錢給他，所以記
    得。」，「（問：甲○○到你貨櫃屋拿加菜金那一次，根據
    你的說法，司機玩麻將沒有拿到現金賭博的情形，為何你要
    送加菜金給甲○○？）他說沒有玩錢也可以移送」、「（問
    ：當時甲○○跟你拿加菜金1 萬元時，他有無提到這樣就可
    以了，還是說以後要比照辦理？在何處講的？）在車上已經
    交錢給他後，他說以後三節也要送點加菜金。」等語明確，
    並於原審審理時當庭指認索取財物之人就是當庭被告甲○○
    （見原審卷第103、105、106、108、109、110頁）。證人庚○○前後之證詞一致，所為不利被告之指證並無何矛盾或瑕
    疵情形，況證人庚○○尚且因供出上情而經檢察官認涉犯貪
    污治罪條例第11條第1 項行賄罪嫌，予以起訴（經原審法院
    判決無罪確定），其於原審審理中仍堅指上情不移，更加足
    以證明其所為證述並非憑空杜撰，其確有交付1 萬元予被告
    ，以換取不被移送偵辦無誤。至於，證人庚○○指證被告自
    稱姓「陳」，並留下0928開頭之手機號碼供聯絡等節，雖與
    被告姓氏及使用手機門號均不同，然貪污犯罪為智慧型之犯
    罪，被告為免留下事證，而提供不實之姓氏及手機門號，並
    無悖常情及經驗定則，自不得執此作為有利於被告之認定。
  (二)被告自承編號471 號之警車為其負責保管及清理，且本案事
    發當時為甲○○上班的時段，有當時擔任更寮派出所所長戊○○於原審審理時之證述在卷可按，其證稱：「（問：編號
    471 巡邏車的裝備保管人是誰？）甲○○保管」、「（問：
    你在97年2月27日蘆洲分局幫你錄製筆錄時及97年7月14日檢
    察官請你作證時，你都有陳述到，依照你的研判及你的認為
    民眾反應之警員應為甲○○，你的依據為何？）因為他說該
    警員開著471 號的巡邏車，因為我們當時有編排勤務，他說
    的那個時段我記得是甲○○有在上班的時段，外型的描述及
    口音都與甲○○類似。」等語 （見原審卷第99、100頁）；
    復經更寮派出所員警丙○○於原審審理時證述：「（問：鑰
    匙是否常態性都放在值班台後面讓有需要的人去使用？這樣
    還算是甲○○保管的嗎？）名義上是他保管的，如果車子有
    損傷或是維修或骯髒時需要保養處理，負責的人是甲○○，
    所以他有一副鑰匙，不過他的鑰匙通常都放在值班台後面供
    需要的同仁使用。」，「（問：你們使用巡邏車前是否需登
    記）沒有在登記的（問：用完巡邏車回來後是否需要登記或
    要跟保管鑰匙的人知會？）實際上是沒有登記」等語（見原
    審卷第87、88頁），互核上開戊○○、丙○○之證詞，可知
    被告甲○○於事發當時擔任保管該警車鑰匙之責任，且排有
    勤務，並可隨時不經報備取用編號471 號之警車，更佐證人
    庚○○之上開證述為真。
  (三)被告之辯護人辯以證人庚○○係曾遭被告與同事乙○○取締
    ，並為被告訓斥，因此挾怨報復而誣陷，且僅有證人庚○○
    一人指證，並無其他補強證據，不足以證明被告犯罪云云。
    然被告固曾與同事前往上開貨櫃屋取締賭博，惟因未發現賭
    資，被告口頭訓斥在場之人，並未移送偵辦等情，為被告自
    承在卷（見本院98年5月21日準備程序筆錄第2頁），並經證
    人乙○○證述屬實（見原審卷第76、77頁），準此，證人庚○○或當時在場之人既未為被告移送偵辦，免除訴訟之累，
    縱使遭被告口頭訓斥，並無實質損失，雖未必心生感激，亦
    不致因此而生怨恨。第查，97年2 月初農曆過年前，更寮派
    出所警員丙○○前往上址巡邏宣導不可賭博時，證人庚○○
    即疑惑詢問丙○○已交錢給駕駛編號471 號警車，自稱「陳
    警員」之人，為何警方還來巡邏等語，嗣於同年月16日晚間
    11時許，更寮派出所警員丙○○、丁○○前往上址查緝賭博
    ，當場查獲己○○、蔡明芳、吳振元、林尚緯等人正在賭博
    等情，證人庚○○再度向查緝員警表示陳警員已經索取過加
    菜金，為何還來查緝等情，迭經證人庚○○、丙○○、丁○○於偵查中及原審審理時證述明確（見偵查卷第46頁、第50
    至53 頁、第70至71頁、原審卷第83、91、106頁），且有臺
    灣板橋地方法院檢察署檢察官97年度速偵字第548 號聲請簡
    易判決處刑書1份附卷足憑（見偵查卷第57、58頁）。 準上
    情以觀，證人庚○○突遭警巡邏、查緝，衡情其斯時係處於
    震驚狀態，並無多餘時間供其思索是否要設詞誣陷被告，故
    證人庚○○在該震驚及緊急狀態下所為有關被告藉勢勒索之
    陳述，本具有高度可信之標誌，況且其因全盤托出上情，未
    料卻經檢察官起訴行賄之重罪，猶未曾翻異變更證詞，更昭
    可信。況公務員貪瀆之刑度相當重，人民對於違背職務行賄
    亦有處罰規定，故行賄、收賄者，為避免案情曝光，皆在極
    度隱密下進行，蒐證尤其不易，亦難期有第三人在場與聞，
    證人庚○○上開證述被告強索財物情節，雖無其他人證覈實
    ，然綜合上開被告曾前往本件貨櫃屋取締而知悉該處時常有
    人打麻將、其保管編號471 號巡邏車、勤務編排情形，及本
    件案情曝光情節等間接證據，本於推理作用，已達於通常一
    般之人均不致有所懷疑，得確信其為真實之程度，自足資為
    認定犯罪事實之基礎。被告之辯護人上開辯護，尚難憑採。
  (四)綜上各情參互以析，被告上開所辯，均不足採信，此外，復
    有採證照片6 張在卷可按（見同上偵查卷第39至41頁），本
    案事證明確，被告犯行洵堪認定，應依法論科。
三、按貪污治罪條例第4條第1項第2 款所指藉端或藉勢勒索罪，
    係指行為人憑藉其本人或他人之權勢或以某種事由為藉口，
    施行恫嚇，以索取財物為構成要件，不以所藉權勢事由在其
    職務範圍內，或與其職務有直接關係為必要。又其方式固不
    限於以言詞、文字或動作，但必使人畏怖生懼始克相當（最
    高法院92年度台上字第1296號刑事裁判參照）。核被告所為
    ，係犯貪污治罪條例第4條第1項第2 款之藉勢勒索財物罪。
    公訴人雖認被告所為涉犯貪污治罪條例第4條第1項第5 款之
    對於違背職務之行為要求、收受賄賂罪，然按要求賄賂，係
    指公務員以關於其職務之行為向他人要索不法利益之交付而
    言，如藉勢勒索，使他人心理上發生恐怖為其取得財物之手
    段，即屬假借職務上之權力恐嚇取財，與要求賄賂罪質不同
    （最高法院22年上字第3981號判例參照）。查被告假取締賭
    博名義，於發現庚○○於上址的鐵皮屋內有人打麻將後，即
    假藉要移送庚○○法辦，利用庚○○懼怕警察移送其賭博而
    不敢反抗之心裡，憑藉警察之權勢而出諸恫嚇脅迫之手段向
    庚○○勒索財物，使庚○○心生畏怖，而交付1 萬元，是被
    告所為應屬假借職務上之權力恐嚇取財，核與收受賄賂罪構
    成要件不同，檢察官認被告所為涉犯收受賄賂罪，即有誤會
    ，惟起訴書所述乃同一社會基礎事實，自應依法變更起訴法
    條。又被告有如事實欄所載論罪科刑及執行完畢情形，有本
    院被告前案紀錄表1 份可憑，其受有期徒刑執行完畢後，5
    年以內故意再犯有期徒刑以上之本罪，為累犯，應依刑法第
    47條第1 項加重其刑。末查，本院衡酌被告之犯罪情狀，認
    其情節尚屬輕微，且所得財物在5 萬元以下，爰依貪污治罪
    條例第12條第1 項規定減輕其刑，並先加重後減輕之。
四、原審以事證明確，予以論罪科刑固非無見，惟貪污治罪條
    例第2條犯罪主體之規定，已於95年5月30日修正公布並於同
    年7月1日施行。修正前刑法第10條第2 項關於公務員之定義
    部分原規定：「稱公務員者，謂依法令從事於公務之人員。
    」修正後同條項則規定為：「稱公務員者，謂下列人員：一
    、依法令服務於國家、地方自治團體所屬機關而具有法定職
    務權限，以及其他依法令從事於公共事務，而具有法定職務
    權限者。二、受國家、地方自治團體所屬機關依法委託，從
    事與委託機關權限有關之公共事務者。」刑法上公務員之定
    義，在新法施行後，與修正前並未盡相同，構成要件亦有變
    更；另貪污治罪條例第2 條原規定：「依據法令從事公務之
    人員，犯本條例之罪者，依本條例處斷。」亦於95年5 月30
    日修正為：「公務員犯本條例之罪者，依本條例處斷。」於
    同年7月1日同步施行，以配合前述刑法之修正，即採與刑法
    相同之公務員定義。本件被告行為係在上開修法之後，自應
    適用新法，乃原判決於主文欄仍記載修正前貪污治罪條例第
    2條及刑法第10條第2項之法律用語：「甲○○依據法令從事
    公務之人員」，而非記載修正後之用語，尚有未洽；按貪
    污治罪條例第十條第一項、第二項固規定：「犯第四條至第
    六條之罪者，其所得財物應予追繳，並依其情節分別沒收或
    發還被害人；前項財物之全部或一部無法追繳時，應追徵其
    價額，或以其財產抵償之」，其中所謂發還所得之財物，應
    確認是否屬「被害人」，此為當然之前提條件。而交付賄賂
    之行為，縱行賄人係對公務員之職務上行為為之，不成立行
    賄罪，但此種玷辱公務員應公正、廉潔執行職務之違背公序
    良俗行為，自不在法律保護範圍，倘猶認其仍屬被害人，豈
    非變相鼓勵，自與制定貪污治罪條例旨在嚴懲貪污，澄清吏
    治之立法本旨有違。是以對公務員職務上行為交付賄賂之人
    ，不能認屬被害人，其所交付之賄賂應予沒收，不得發還（
    最高法院97年度台上字第4013號刑事判決參照）。本件被告
    雖向證人庚○○勒索財物，但證人庚○○亦有行賄被告擺平
    案件之意，此觀證人庚○○於原審審理時證稱：「認知上打
    麻將就是賭博，．．．即便沒有現金打麻將，如果警察要將
    我們移送，也可以移送。」等語甚明（見原審卷第108、109
    頁）。證人庚○○雖不構成行賄罪，然此種玷辱公務員應公
    正、廉潔執行職務之違背公序良俗行為，自不在法律保護範
    圍，不能認證人庚○○為被害人。則證人庚○○所交付之款
    項應予追繳沒收，不得發還，原審誤予發還，尚有未當。被
    告上訴，猶執陳詞否認犯行，固無理由，惟原判決既有上述
    可議之處，即屬不能維持，應由本院撤銷改判。爰審酌被告
    身為警務人員，為人民之褓母，不知奉公守法為民表率，竟
    為貪圖個人不法之利益，假藉警察之身分勒索民眾，違法亂
    紀，損害警察形象，敗壞警界風紀，犯後一再設詞狡辯，無
    視於司法之威信，浪費司法資源，亦難認其對於犯行有何悔
    意之態度，並兼衡被告之智識程度（甲○○為專科警員班畢
    業），及其犯罪之動機、目的、手段、犯罪所得財物非鉅等
    一切情狀，量處有期徒徒刑5年6月，並依貪污治罪條例第17
    條規定，宣告褫奪公權3 年，以示儆懲。被告藉勢向證人庚○○勒索取得財物1萬元，應依貪污治罪條例第10條第1項規
    定，諭知追繳沒收，如全部或一部無法追繳時，依同條第二
    項規定，以其財產抵償之，如前所述不得發還予證人庚○○
    。
據上論斷，應依刑事訴訟法第369條第1項前段、第364條、第299
條第1項前段、第300條，貪污治罪條例第2條、第4條第2 款、第
10條、第12條第1項、第17條，刑法第11條前段、第47條第1項、
第37條第2 項，判決如主文。
本案經檢察官曾忠己到庭執行職務。
中    華    民    國    98    年    7     月    22    日
                  刑事第九庭審判長法  官  陳貽男
                                  法  官  許宗和
                                  法  官  何信慶
以上正本證明與原本無異。
如不服本判決，應於收受送達後10日內向本院提出上訴書狀，其
未敘述上訴之理由者並得於提起上訴後10日內向本院補提理由書
（均須按他造當事人之人數附繕本）「切勿逕送上級法院」。
                                  書記官  王泰元
中    華    民    國    98    年    7     月    30    日
附錄：本案論罪科刑法條全文
貪污治罪條例第4條
有下列行為之一者，處無期徒刑或十年以上有期徒刑，得併科新
台幣一億元以下罰金：
一、竊取或侵占公用或公有器材、財物者。
二、藉勢或藉端勒索、勒徵、強占或強募財物者。
三、建築或經辦公用工程或購辦公用器材、物品，浮報價額、數
    量、收取回扣或有其他舞弊情事者。
四、以公用運輸工具裝運違禁物品或漏稅物品者。
五、對於違背職務之行為，要求、期約或收受賄賂或其他不正利
    益者。
前項第1款至第4款之未遂犯罰之。


司法院資訊處製作；財團法人民間司法改革基金會備份。
